【裁判字號】    99,簡,19
【裁判日期】    990615
【裁判案由】    綜合所得稅
【裁判全文】
臺中高等行政法院判決
                                        99年度簡字第19號
原      告  甲○○

訴訟代理人  乙○○  會計師
被      告  財政部臺灣省中區國稅局
代  表  人  丙○○
訴訟代理人  戊○○
上列當事人間因綜合所得稅事件，原告不服財政部中華民國98年
11月13日台財訴字第09800541010號訴願決定，提起行政訴訟。
本院判決如下︰
    主  文
原告之訴駁回。
訴訟費用由原告負擔。
    事實及理由
一、程序事項：本件被告之代表人於原告起訴後，由趙榮芳變更
    為丙○○，並經變更後之代表人丙○○聲明承受訴訟，核無
    不合，應予准許。
二、事實概要：緣原告93年度綜合所得稅結算申報，經被告核定
    本人及配偶己○○源自祥惠股份有限公司（以下簡稱祥惠公
    司）營利所得新臺幣（下同）708,846元及228,659元，乃歸
    課核定原告綜合所得總額2,302,653元，補徵稅額112,324元
    。原告不服，申請復查，未獲變更，向財政部提起訴願，遭
    駁回，遂提起本件行政訴訟。
三、本件原告主張：原告所投資之祥惠公司在計算清算所得時，
    帳上之虧損金額2,978,364元，依據所得稅法施行細則第64
    條及財政部65年1月27日台財稅第30533號函釋意旨，祥惠公
    司93年度營利事業所得稅決算核定通知書虧損金額2,978,36
    4元，依規定應准予減列，另在計算剩餘財產，該虧損金額
    更無理由不准認列。祥惠公司於94年12月1日呈送更正後93
    年營利事業清算申報案件申請書，申請書中祥惠公司93年11
    月24日申報之清算後資產負債表之帳列累積虧損金額2,978,
    364元，該申請書送達後，彰化縣分局另發函通知派案查核
    ，祥惠公司申請更正之理由，係未依公司法進行清算程序，
    清算人於93年11月27日才就任，被告所屬彰化縣分局所稱清
    算後已彌平帳列虧損2,978,364元之資產負債表係93年11月
    24送交彰化縣分局，清算人尚未就位，何來的清算後資產負
    債表？後來發現程序錯誤，立即辦理更正申報營利事業清算
    申報書及清算後資產負債表，被告所屬彰化縣分局也來函說
    明業已派案查核，但遲遲未接到派案查核結果，本以為已經
    更正錯誤，沒想到被告所屬彰化縣分局仍然依據錯誤的資產
    負債表逕行分配，導致祥惠公司帳列虧損2,978,364元未從
    清算所得扣除，而衍生後續嚴重錯誤。上開財政部65年函釋
    並未要求會計師查核簽證才能計算剩餘財產，祥惠公司帳載
    確實有該虧損並經被告所屬彰化縣分局核定在案，股權淨值
    確實減損，應准予在計算剩餘財產時扣除減列該虧損金額，
    以正確計算原告清算所得額。本件訴願決定書理由四：「‧
    ‧‧依所得稅法第39條規定盈虧互抵之要件，需會計帳冊簿
    據完備，虧損及申報扣除年度均使用第77條所稱藍色申報書
    或經會計師查核簽證，並如期申報者。同法施行細則第64條
    第1項規定‧‧‧，祥惠公司93年度營利事業所得稅決、清
    算申報均非使用藍色申報書亦非經會計師查核簽證，即無法
    適用，祥惠公司所訴核無足採。依本部前開訴願決定駁回理
    由，本件綜合所得稅部分，原處分機關將祥惠公司93年度清
    算所得4,801,862元，按訴願人及配偶出資比例計算應分配
    數，核定營利所得708,846元及228,659元，歸課為訴願人及
    配偶93年度之營利所得，依首揭規定，尚無不合。」云云，
    上述論述乃嚴重違誤，原告爭議之處，在於個人綜合所得稅
    並非營利事業所得稅，並非訴願決定書所說同一課稅事實，
    另祥惠公司清算人於96年11月15日收到營利事業所得稅復查
    決定書時，祥惠公司清算人依法提起訴願申請，被告於97年
    1月25日之訴願答辯書中陳稱「四就訴願意旨答辯如下：查
    訴願人93年度營利事業所得稅決、清算申報均非使用藍色申
    報書亦非經會計師查核簽證已如前述，原核定並無不合。至
    歸課訴願人股東綜合所得稅，尚非系爭項目。」從前述被告
    訴願答辯可知，被告僅審理有關營利事業所得稅部分，歸課
    原告股東個人綜合所得稅部分並未在審理範圍，更可證明並
    非如訴願決定書所說同一課稅事實。本件帳列虧損金額明確
    ，且經被告所屬彰化縣分局核定在案，清算後之資產負債表
    已明確列示，計算清算所得時應依法扣除該虧損金額2,978,
    364元後，再依祥惠公司持股比率計算每位股東之清算所得
    ，被告計算清算所得時，未依法扣除該虧損金額2,978,364
    元，造成祥惠公司股東甚大困擾，本件營利事業所得稅與個
    人綜合所得稅不應混為一談，本件應撤銷股東個人綜合所得
    稅清算所得之原處分、復查決定及訴願決定，將該案發回被
    告重新計算後，正確歸課祥惠公司股東之清算所得，以減少
    後續訟源等情。並聲明求為判決撤銷訴願決定及原處分。
四、被告則以：
    (一)原告及配偶己○○係祥惠公司股東，有關該公司分配93年
      度清算所得中有屬該公司依股東投資比例移轉過戶長期投
      資-聯美林業股份有限公司（以下簡稱聯美公司）股份予
      各股東，其超過出資額部分應屬股東之股利所得，案經被
      告所屬彰化縣分局按原告及其配偶出資比例計算應分配數
      ，核定營利所得708,846元及228,659元。原告主張歸課股
      東清算所得，於計算該公司清算所得時，其93年度之帳列
      虧損2,978,364元應予以扣除，避免清算人所得虛增云云
      。申經被告復查決定略以，查祥惠公司營利事業所得稅行
      政救濟部分，經財政部97年3月4日台財訴字第0970007104
      0號訴願決定駁回，因未提起行政訴訟而告確定，其訴願
      理由與本件相同。本件綜合所得稅部分，基於同一課稅事
      實，原核定原告及配偶己○○營利所得708,846元及228,6
      59元並無不合，應予維持。原告雖起訴主張歸課股東清算
      所得，於計算該公司清算所得時，其93年度之帳列虧損2,
      978,364元應予以扣除，避免清算人所得虛增云云，然查
      ，依所得稅法第39條規定盈虧互抵之要件，需會計帳冊簿
      據完備，虧損及申報扣除年度均使用第77條所稱藍色申報
      書或經會計師查核簽證，並如期申報者。同法施行細則第
      64條第1項所規定「依法准予扣除之前5年核定虧損額」即
      須符合上開要件，才准予扣除。祥惠公司93年度營利事業
      所得稅決、清算申報均非使用藍色申報書亦非經會計師查
      核簽證，即無法適用，被告將祥惠公司93年度核定確定之
      清算所得4,801,862元，按原告及配偶出資比例計算應分
      配數，核定營利所得分別為708,846元及228,659元，係祥
      惠公司依股東投資比例分配原告及其配偶93年度清算所得
      超過原出資額之部分，而依所得稅法第14條第1項第1類前
      段、財政部65年1月27日台財稅第30533號函及84年6月15
      日台財稅第841627652號函之規定歸課原告及配偶之營利
      所得，原告主張93年度祥惠公司帳列虧損應予扣除，並訴
      稱本件為個人綜合所得稅並非營利事業所得稅，並非訴願
      決定書所說同一課稅事實云云，容有誤解。至於原告引用
      ，祥惠公司因營利事業所得稅不服被告之96年11月8日中
      區國稅法一字第0960053896號復查決定，就該公司前5年
      核定虧損93年度扣除額提起訴願，被告之訴願答辯書理由
      四：「就訴願意旨答辯如下‧‧‧至歸課祥惠公司股東綜
      合所得稅，尚非系爭項目。」顯係原查對於非系爭營利事
      業所得稅項目，未予以審究，並無違誤。
    (二)又原告主張祥惠公司清算人庚○○於93年11月27日才就任
      云云，查依附卷祥惠公司93年11月24日申報之清算後資產
      負債表已由「負責人」庚○○具名蓋章在案，原告主張，
      顯有誤解，所訴委無足採。又查與本件相同案情之庚○○
      （為祥惠公司清算人及新任負責人）、何明憲及吳淑娟93
      年度源自祥惠公司營利所得事件提起訴訟，經臺北高等行
      政法院於98年7月16日及同年月30日作成98年度訴字第542
      號及98年度訴字第1029號判決原告之訴駁回在案，併予陳
      明等語，資為抗辯。並聲明求為判決駁回原告之訴。
五、兩造之爭點為公司組織之營利事業以往年度之虧損，是否需
    會計帳冊簿據完備，虧損及申報扣除年度均使用所得稅法第
    77條所稱藍色申報書或經會計師查核簽證，並如期申報者，
    始得將經該管稽徵機關核定之前5年各期虧損，自本年純溢
    額中扣除？被告核定原告及其配偶93年度取自祥惠公司營利
    所得708,846元及228,659元，歸課核定原告綜合所得總額2,
    302,653元，補徵稅額112,324元，有無違誤？經查：
    (一)按「個人之綜合所得總額，以其全年左列各類所得合併計
      算之：第一類：營利所得：公司股東所獲分配之股利總額
      ‧‧‧。」及「納稅義務人之配偶，‧‧‧有前條各類所
      得者，應由納稅義務人合併報繳。」行為時所得稅法第14
      條第1項第1類前段及第15條第1項前段定有明文。本件原
      處分以原告及其配偶己○○係祥惠公司股東，該公司93年
      度營利事業所得稅清算申報，經被告按原告及配偶出資比
      例計算應分配數，核定營利所得708,846元及228,659元，
      歸課原告93年度綜合所得稅。
    (二)原告不服，主張歸課股東清算所得，於計算該公司清算所
      得時，其93年度之帳列虧損2,978,364元應予以扣除，避
      免清算人所得虛增。被告主張依所得稅法第39條規定盈虧
      互抵之要件，需會計帳冊簿據完備，虧損及申報扣除年度
      均使用第77條所稱藍色申報書或經會計師查核簽證，並如
      期申報者，依同法施行細則第64條第1項所規定「依法准
      予扣除之前5年核定虧損額」即須符合上開要件，才准予
      扣除。祥惠公司93年度營利事業所得稅決、清算申報均非
      使用藍色申報書亦非經會計師查核簽證，與上開規定不合
      ，即無法扣除前5年核定虧損額等語。惟依所得稅法施行
      細則第64條及財政部65年1月27日台財稅第30533號函釋意
      旨，並未要求須經會計師查核簽證才能計算剩餘財產，祥
      惠公司帳載確實有虧損2,978,364元，業經被告核定在案
      ，應准予在計算剩餘財產時扣除減列該虧損金額，以正確
      計算原告全體股東應納清算所得額。且祥惠公司於94年12
      月1日呈送更正後93年營利事業清算申報案件申請書，申
      請書中祥惠公司93年11月24日申報之清算後資產負債表之
      帳列累積虧損金額2,978,364元，該申請書送達後，彰化
      縣分局另發函通知派案查核，祥惠公司申請更正之理由，
      係未依公司法進行清算程序，清算人於93年11月27日才就
      任，被告所屬彰化縣分局所稱清算後已彌平帳列虧損2,97
      8,364元之資產負債表係93年11月24送交彰化縣分局，清
      算人尚未就位，何來的清算後資產負債表？後來發現程序
      錯誤，立即辦理更正申報營利事業清算申報書及清算後資
      產負債表，被告所屬彰化縣分局也來函說明業已派案查核
      ，但遲遲未接到派案查核結果，本以為已經更正錯誤，沒
      想到被告所屬彰化縣分局仍然依據錯誤的資產負債表逕行
      分配，導致祥惠公司帳列虧損2,978,364元未從清算所得
      扣除，而衍生後續嚴重錯誤。上開財政部65年函釋並未要
      求會計師查核簽證才能計算剩餘財產，祥惠公司帳載確實
      有該虧損並經被告所屬彰化縣分局核定在案，股權淨值確
      實減損，應准予在計算剩餘財產時扣除減列該虧損金額，
      以正確計算原告清算所得額。本件訴願決定書理由四：「
      ‧‧‧依所得稅法第39條規定盈虧互抵之要件，需會計帳
      冊簿據完備，虧損及申報扣除年度均使用第77條所稱藍色
      申報書或經會計師查核簽證，並如期申報者。同法施行細
      則第64條第1項規定‧‧‧，祥惠公司93年度營利事業所
      得稅決、清算申報均非使用藍色申報書亦非經會計師查核
      簽證，即無法適用，祥惠公司所訴核無足採。依本部前開
      訴願決定駁回理由，本件綜合所得稅部分，原處分機關將
      祥惠公司93年度清算所得4,801,862元，按訴願人及配偶
      出資比例計算應分配數，核定營利所得708,846元及228,6
      59元，歸課為訴願人及配偶93年度之營利所得，依首揭規
      定，尚無不合。」等語，上述論述乃嚴重違誤云云。
    (三)經查所得稅法第39條規定盈虧互抵之要件，需會計帳冊簿
      據完備，虧損及申報扣除年度均使用第77條所稱藍色申報
      書或經會計師查核簽證，並如期申報，依同法施行細則第
      64條第1項所規定「依法准予扣除之前5年核定虧損額」即
      須符合上開要件，才准予扣除。祥惠公司93年度營利事業
      所得稅決、清算申報均非使用藍色申報書亦非經會計師查
      核簽證，即無法適用。祥惠公司93年度營利事業所得稅清
      算申報，前曾提起行政救濟，惟經財政部以97年3月4日台
      財訴字第09700071040號訴願決定以依所得稅法第39條規
      定盈虧互抵之要件，需會計帳冊簿據完備，虧損及申報扣
      除年度均使用第77條所稱藍色申報書或經會計師查核簽證
      ，並如期申報者。同法施行細則第64條第1項所規定「依
      法准予扣除之前5年核定虧損額」即須符合上開要件，才
      准予扣除。祥惠公司93年度營利事業所得稅93年度清算所
      得4,801,862元，該公司雖有帳列虧損2,978,364元，未從
      清算所得扣除，惟該公司決、清算申報均非使用藍色申報
      書非經會計師查核簽證，即無法適用，祥惠公司所訴核無
      足採為由駁回祥惠公司之訴願。且因祥惠公司未提起行政
      訴訟而告確定，原告如主張祥惠公司93年度營利事業所得
      稅申報該年度清算所得4,801,862元，係屬錯誤，應由祥
      惠公司申請更正，在該公司之決、清算未獲更正前，原告
      及其配偶自該公司所獲清算後之分配款，如前所述，即應
      課徵營利所得。本件原告主張祥惠公司決算核定虧損2,97
      8,364元，依規定應予減列云云，顯與所得稅法第39條之
      規定不符。本件被告將祥惠公司93年度核定確定之清算所
      得4,801,862元，按原告及配偶出資比例計算應分配數，
      核定營利所得分別為708,846元及228,659元，係祥惠公司
      依股東投資比例分配原告及其配偶93年度清算所得超過原
      出資額之部分，而依所得稅法第14條第1項第1類前段、財
      政部65年1月27日台財稅第30533號函及84年6月15日台財
      稅第841627652號函之規定歸課原告及配偶之營利所得，
      原告主張93年度祥惠公司帳列虧損應予扣除，並訴稱本件
      為個人綜合所得稅並非營利事業所得稅，並非訴願決定書
      所說同一課稅事實云云，容有誤解。至於原告引用，祥惠
      公司因營利事業所得稅不服被告之96年11月8日中區國稅
      法一字第0960053896號復查決定，就該公司前5年核定虧
      損93年度扣除額提起訴願，被告之訴願答辯書理由四：「
      就訴願意旨答辯如下‧‧‧至歸課祥惠公司股東綜合所得
      稅，尚非系爭項目。」乃該案被告對於非系爭營利事業所
      得稅之項目，主張非該案所應審究項目，所為之答辯，並
      無違誤，原告就本件引為爭執之項目，亦有誤解。
    (四)原告另主張祥惠公司清算人庚○○於93年11月27日才就任
      何來庚○○於93年11月24日的清算後資產負債表乙節。查
      依附卷祥惠公司93年11月24日申報之清算後資產負債表，
      雖填載製表日期為93年11月24日，惟據原告自陳，祥惠公
      司清算前之負責人亦為庚○○，本件祥惠公司清算後之資
      產負債表已由負責人庚○○具名蓋章在案，此有該表附原
      處分卷可稽（原處分卷第5頁），祥惠公司之營利事業所
      得稅因而駁回其提起之訴願，惟無論祥惠公司之資產負債
      表所列是否正確，均屬祥惠公司營利事業所得稅之課徵或
      其清算，有無錯誤之問題，必祥惠公司已獲得更正後，原
      告及其配偶取自祥惠公司之營利所得，始有變更之可能，
      已見前述；本件原告始終以祥惠公司之清算或資產負債表
      有誤，作為其綜合所得稅營利所得之爭執，自屬誤解。
    (五)綜上所述，原處分將祥惠公司93年度清算所得4,801,862
      元，按原告及配偶出資比例計算應分配數，核定營利所得
      708,846元及228,659元，歸課為原告及配偶93年度之營利
      所得，核定原告綜合所得總額2,302,653元，補徵稅額112
      ,324元，並無違法，訴願決定予以維持，核無不合。原告
      訴請撤銷，為無理由，應予駁回。本件事證已臻明確，兩
      造其餘攻擊防禦方法均與本件判決結果不生影響，故不逐
      一論述，附此敘明。又本件為簡易案件，爰不經言詞辯論
      ，判決如主文。
據上論結，本件原告之訴為無理由，依行政訴訟法第233條第1項
、第236條、第195條第1項後段、第98條第1項前段，判決如主文
。
中    華    民    國     99    年    6    月    15    日
                臺中高等行政法院第三庭
                                法  官  林  金  本
以上正本證明與原本無異。
如不服本判決，應於判決送達後20日內，以本訴訟事件所涉及之
法律見解具有原則性者，始得向本院提出上訴狀並表明上訴理由
，經最高行政法院許可，否則不得上訴；如於本判決宣示後送達
前提起上訴者，應於判決送達後20日內補提上訴理由書（均應依
對造人數提出繕本）。
中    華    民    國     99    年    6    月    21    日
                                書記官  許  騰  云

司法院資訊處製作；財團法人民間司法改革基金會備份。
